臺灣臺中地方法院刑事判決　　　　　　　95年度訴字第2796號
公　訴　人　臺灣臺中地方法院檢察署檢察官
被　　　告　乙○○
　　　　　　丁○○
共　　　同
選任辯護人　陳偉民律師
上列被告等因偽造文書等案件，經檢察官提起公訴（九十三年度
偵字第五九五七號），本院判決如下：
    主    文
乙○○、丁○○共同行使變造私文書，足以生損害於他人，乙○○處有期徒刑壹年捌月，丁○○處有期徒刑壹年拾月。
    犯罪事實
一、乙○○與丁○○為夫妻，因債務纍纍，週轉不靈，竟意圖為
    自己不法所有，共同基於詐欺取財之概括犯意聯絡，於民國
    九十一年五月間某日，在臺中縣沙鹿鎮○○路一八○巷二七
    號住處，一同對甲○○佯稱將在大陸地區設立公司，經營「
    尤希卡文教事業機構」，資本額為新臺幣（下同）二千萬元
    （分十股，每股二百萬元），邀約甲○○出資二百萬元，並
    於同年六月七日，在前開地點，由乙○○出面與甲○○簽訂
    合約書，致甲○○誤認乙○○與丁○○二人確實有意在大陸
    地區設立經營「尤希卡文教事業機構」之事實，因而陷於錯
    誤，同意出資四百萬元，並當場交付以歐星有限公司為發票
    人、面額各為二百萬元、一百萬元、一百萬元之支票共三紙
    （付款人為臺灣中小企業銀行沙鹿分行、票號各為AP000000
    0號、AP0000000號及AP0000000號、發票日各為九十一年六
    月十日、九十一年五月十日及九十一年五月十五日）予乙○○，並分別經乙○○、丁○○提示兌現（分別於九十一年六
    月十日提示存入臺灣中小企業銀行大雅分行第000000
    00000號乙○○支票存款帳戶、九十一年五月十日、九
    十一年五月十五日提示存入臺灣中小企業銀行大雅分行第0
    0000000000000號丁○○帳戶），乙○○與丁○○於得手後，未依約在大陸地區以公司或企業法人組織設
    立經營「尤希卡文教事業機構」，更未依約發放持股證明，
    係另於九十二年一月三日在大陸地區「廣東省中山市○區○○道盛景四幢一卡」另設立「龍希卡培訓中心」，註冊資金
    亦僅有五十萬元人民幣，圖以魚目混珠，而上開面額四百萬
    元之支票經提示兌現後，丁○○、乙○○二人並未將之作為
    投資款，反分別用以支付乙○○個人之票款，且以票據交換
    方式轉帳一百萬元匯入謝淑惠設於臺灣銀行臺中工業區分行
    帳號第000000000000號帳戶，作為清償乙○○
    、丁○○二人個人先前所積欠謝淑惠之債務，另四十萬元則
    以票據交換方式轉帳匯入陳俊茂設於土地銀行豐農分行帳號
    第0000000000號帳戶，以作為清償乙○○、丁○○二人先前個人所積欠陳俊茂之債務，其餘金額則供乙○○
    、丁○○個人花用。乙○○與丁○○二人食髓知味，復承前
    開詐欺取財之概括犯意聯絡，於九十一年六月十日，在前開
    臺中縣沙鹿鎮○○路一八○巷二七號住處，一同佯邀甲○○
    合夥各出資一百二十六萬元，以在大陸地區成立「聯翔食品
    」，並由乙○○出面偽與甲○○簽訂合約書，致甲○○誤信
    乙○○與丁○○確有欲合夥出資設立「聯翔食品」之真意，
    而交付面額為一百二十六萬元之支票一紙（付款人為臺灣中
    小企業銀行沙鹿分行、發票人為歐星有限公司、票號AP0000
    000號、發票日為九十一年六月十五日）予乙○○，並經提
    示兌現（於九十一年六月十七日經提示存入臺灣中小企業銀
    行大雅分行第00000000000000號丁○○帳戶
    ），乙○○、丁○○於兌現後，並未將款項作為投資款，而
    於同日轉帳匯入乙○○設於臺灣中小企業銀行大雅分行第一
    一六○號帳戶，用以支付乙○○之個人票款，並以票據交換
    方式（票號0000000號）轉帳五十一萬元入黃慧娟設於彰化
    縣花壇鄉農會第00000000000000號帳戶，用
    供清償呂志明、丁○○個人所欠黃慧娟之借款，另以票據交
    換方式（票號0000000號）轉帳五萬二千元入東洋租賃股份
    有限公司設於第一商業銀行大雅分行第000000000
    00號帳戶，以清償乙○○、丁○○之個人欠款。乙○○與
    丁○○復承前開詐欺取財之概括犯意聯絡，並基於行使變造
    私文書犯意聯絡，其等明知丙○○實際上並無出售「MIT聰
    明學習程式」版權，其二人亦未支付分文予丙○○，竟先於
    九十一年十月間某日，在不詳地點，將乙○○與丙○○間所
    簽訂之意向書大陸方面第二條「二、乙方（即乙○○）並且
    將『MIT聰明學習程式』在大陸註冊，使用權歸乙方著作權
    歸甲方（即丙○○），甲方不得在大陸路境內再販售或獨自
    授課此批已註冊印有MIT 商標之產品或類似記憶產品。若有
    違反事情將依照臺灣公司法或大陸公司法之洩密罪及違反誠
    信條例求償。」及第三條「甲方以成交、教授課程，收取佣
    金，佣金收取方式如附件。」等語，變造為「乙方以新臺幣
    三百伍拾萬元整向甲方購買『MIT聰明學習程式』使用權，
    乙方並且將『MIT聰明學習程式』在大陸註冊，使用權歸乙
    方著作權歸甲方。甲方不得在大陸境內再販售或獨自授課此
    批已註冊印有MIT商標之產品或類似記憶產品。若有違反事
    情將依照臺灣公司法或大陸公司法之洩密罪違反誠信條例求
    償。」及「甲方以此佔MIT20%，由乙方先行墊付新臺幣二百
    萬元整。」等語，而變造向丙○○購買「MIT聰明學習程式
    」之意向書內容後，再持該變造之意向書影本交予甲○○，
    並向甲○○偽稱張稚荺開價四百萬元出售上開「MIT聰明學
    習程式」，供未來推廣於大陸地區使用，以此方式詐騙甲○○，丁○○並請託不知意向書已遭變造之丙○○配合至丁○○前開住處向甲○○稱確有以高價出售「MIT聰明學習程式
    」之情形，丙○○為求順利達成合作，明知該「MIT聰明學
    習程式」係無償供丁○○、乙○○等人使用，並無出售版權
    之情形，竟基於幫助詐欺取財之犯意，於九十一年十月間某
    日，至臺中縣沙鹿鎮○○路一八○巷二七號丁○○住處，佯
    以如需使用「MIT聰明學習程式」，該「MIT聰明學習程式」
    版權價值六百萬元等語，致呂玉純陷於錯誤，嗣後丁○○隨
    即以向呂玉純詐稱其已與丙○○殺價至三百五十萬元成交，
    甲○○須出一半資金一百七十五萬元等語，致甲○○陷於錯
    誤，允諾出資並交付票號為AQ0000000號、面額一百七十五
    萬元、發票人為歐星有限公司之支票一紙予乙○○及丁○○
    ，乙○○及丁○○隨即將該支票存入丁○○設於臺灣中小企
    業銀行大雅分行帳號第00000000000000號帳
    戶提示兌領後，旋經以國外匯出匯款方式匯出六十四萬九千
    二百九十八元，餘款則分別轉帳入乙○○設於同分行第00
    000000000號帳戶，以作為乙○○清償個人票款之
    用，足生損害於甲○○，乙○○、丁○○為圖繼續掩飾，於
    九十二年初某日，退還一百萬元予甲○○，佯以依約其雙方
    各讓與一百萬元股權予丙○○之讓股款。嗣後甲○○知悉其
    所交付之款項均未作為「尤希卡文教機構」、「聯翔食品」
    之資金，且其並非該「尤希卡文教機構」、「聯翔食品」之
    股東，始悉上情。
二、案經甲○○訴由臺灣臺中地方法院檢察署檢察官偵查起訴。
    理    由
一、訊據被告乙○○、丁○○固不否認有於前揭時間、地點，以
    在大陸地區設立「尤希卡文教事業機構」及「聯翔食品公司
    」為由，邀約告訴人甲○○投資並收取如事實欄所示之金額
    ，並有以欲購買「MIT聰明學習程式」版權為由，要求告訴
    人出資三百五十萬元，並收取告訴人所交付之一百七十五萬
    元等事實，惟矢口否認有何詐欺取財、行使變造私文書等犯
    行，均辯稱：伊等確實有在大陸地區經營尤希卡文教機構，
    且確有以「G&T公司」法人代表名義即被告乙○○擔任臺灣
    聯翔食品公司股東，又伊等並無變造意向書持以向告訴人稱
    要以三百五十萬元向丙○○購買「MIT聰明學習程式」版權
    ，伊等與告訴人及丙○○間也未曾談論過購買「MIT聰明學
    習程式」版權之事，該一百七十五萬元是要作為「MIT聰明
    學習程式」廣告、教材及舉辦說明會之費用，伊等並無詐欺
    取財及行使變造私文書等犯行云云。惟查：
  (一)前揭犯罪事實，業據證人謝淑惠、陳俊茂、黃慧娟等人於檢
    察官偵查中，及證人甲○○、丙○○於本院審理時證述明確
    ，復有臺灣中小企銀大雅分行九十四年十月十三日九四大雅
    字第○○二三二號函及附件被告乙○○帳號一一六○號支票
    存款帳戶交易明細、第一商業銀行大雅分行九十四年十月三
    日（九四）一大雅字第四二六○○○一三三號函及附件之被
    告乙○○支票存款開戶資料及交易明細、臺灣中小企業銀行
    大雅分行九十四年十二月二十二日九四大雅字第○○○二九
    六號函及附件被告丁○○帳號0000000000000
    0號帳戶開戶資料及交易明細、臺灣中小企業銀行大雅分行
    九十四年十二月十三日九四大雅字第○○二八七號函、臺灣
    銀行臺中工業區分行九十四年十二月二十七日中工營字第○
    九四○○○四九三九一號函及附件交易明細（戶名謝淑惠）
    、臺灣土地銀行豐農分行九十四年十二月二十七日豐農字第
    ○九四○○○○四七○號函及附件之交易明細（戶名陳俊茂
    ）、中山市尤希卡教育培訓中心民辦非企業單位登記證書、
    中山市尤希卡教育培訓中心單位（個體）負責人登記表、丙○○與乙○○簽訂之意向書影本、MIT合約書影本、股東名
    錄、尤希卡股東名錄、聯翔食品合約書影本、蔡靜怡與丁○○合約書影本、大陸地區中山市民政局龍希卡培訓中心企業
    法人營業執照、中山市聯翔食品店個體工商戶營業執照各一
    份、退票理由單二份，及付款人臺灣中小企業銀行沙鹿分行
    、發票人均為歐星有限公司、支票號碼分別為AQ0000000、A
    P0000000、AP0000000、AP0000000號、發票日各為九十一年
    六月十日、九十一年五月十日、九十一年五月十五日、九十
    一年六月十五日、票面金額分別為二百萬元、一百萬元、一
    百七十五萬元、一百二十六萬元之支票各一張附卷足憑。
  (二)被告二人雖辯稱確有在大陸經營「尤希卡文教機構」，並提
    出光碟片二片、廣東省商品銷售統一發票七張、G&T公司執
    照及股東名冊、中山電視台廣告合同、中山日報客戶廣告簽
    訂書、商業廣告合同書、龍希卡培訓中心企業法人營業執照
    、尤希卡教育培訓中心薪資表、國家外匯管理局資本項目外
    匯業務核准件、中山富城會計師事務所審計報告各一份為據
    。然查，依卷附之中山市尤希卡教育培訓中心民辦非企業單
    位登記證書及中山市尤希卡教育培訓中心單位（個體）負責
    人登記表所示，該尤希卡教育培訓中心係由李嘉元以人民幣
    五萬元所獨資設立之個體單位，而以被告為負責人所登記者
    則係「龍希卡培訓中心」、其資金亦僅係人民幣五十萬元，
    核與被告二人與告訴人所稱係成立尤希卡教育機構，不僅名
    稱不同，所投資之資本額亦不相符，且該龍希卡培訓中心亦
    無將告訴人列為股東，又上開文件均係大陸地區所製作而成
    ，並無經我國海峽交流基金會認證，其真實性已屬有疑，又
    上開文件亦無從證明被告確已將告訴人列為股東，另依上開
    銀行之帳戶交易明細所示，被告二人將告訴人所提出之票據
    ，均係存入被告二人之私人帳戶後，再以被告私人帳戶清償
    被告個人之所積欠證人陳俊茂、謝淑惠之債務，並非用於被
    告所稱之尤希卡教育培訓中心或龍希卡培訓中心作為事務費
    用，且證人陳俊茂、謝淑惠於檢察官偵查中均證稱其等與被
    告二人並無生意往來，純粹是被告丁○○開立自己或被告乙○○之支票向其等借款，被告二人所給付之支票，均係作為
    清償其等之借款等語明確，足見被告二人於取得告訴人所交
    付之款項後，均係供作清償被告二人個人向證人陳俊茂、謝
    淑惠之私人借款甚明，被告所辯確係作為「尤希卡文教機構
    」之投資，顯係卸責之詞，並無足採。另被告所提出之光碟
    片二片，雖有「尤希卡教育培訓中心」之開幕及證人丙○○
    之受訪報導，惟該光碟所示之開幕儀式並非告訴人所投資之
    「尤希卡文教機構」開幕，且證人丙○○之受訪報導僅係關
    於「MIT聰明學習程式」之報導，仍無從證明被告確有開設
    「尤希卡文教機構」之事實，況依前開資金紀錄所示，被告
    二人於取得告訴人所交付之支票經兌領後，均係作為清償被
    告二人個人之欠款，並無作為任何其等所稱之尤希卡教育培
    訓中心或龍希卡中心之資金使用，是上開光碟內容，仍無從
    作為有利於被告二人之證明。
  (三)又被告二人雖辯稱確有在大陸地區成立聯翔食品公司，並提
    出個體工商戶營業執照一份為證。惟查，該中山市聯翔食品
    店係以被告乙○○個人名義所申設，並非與告訴人合夥成立
    ，又依上開卷附交易明細所示，被告二人於取得告訴人所交
    付之一百二十六萬元支票存入被告丁○○帳戶兌現後，即遭
    以被告二人以轉帳方式匯入被告乙○○之帳戶，並簽發被告
    乙○○個人之支票存入黃慧娟及東洋租賃股份有限公司帳戶
    內，以作為清償被告個人之欠款，亦無存入被告所稱之中山
    市聯翔食品店作為資金，並參酌證人黃慧娟於檢察官偵查中
    證述其並無與被告二人間有何生意往來，亦無投資被告二人
    之生意，均係被告丁○○開立被告乙○○之支票向其借款，
    被告二人之前都是以燈具行需要資金週轉之名義向其借款，
    其所提示兌現之支票，是被告二人交付作為清償欠其之借款
    等語明確，足見被告二人於取得告訴人所交付之一百二十六
    萬元之款項後，均係供作清償被告二人個人向證人黃慧娟之
    私人借款甚明，被告所辯確係有經營「聯翔食品」，告訴人
    所提出之一百二十六萬元係投資「聯翔食品」，顯係卸責之
    詞，亦無足採。
  (四)被告二人雖再辯稱並無找丙○○與告訴人一同洽談以三百五
    十萬元購買「MIT聰明學習程式」之版權，亦無變造意向書
    供告訴人閱覽云云。惟查，此部分事實，業據證人即告訴人
    甲○○於本院審理時證述明確，並有變造之意向書一份在卷
    足憑，又證人丙○○於檢察官偵查中及本院審理時亦證稱：
    九十一年十月間其有代表迪生國際企業有限公司與尤希卡文
    教事業機構簽訂「MIT聰明學習程式」之意向書，當時其係
    與被告丁○○洽談，但是是跟被告乙○○簽約，當時其與被
    告二人所洽談的是合作，即由其跟其公司員工至大陸地區幫
    被告之尤希卡文教事業機構上課並訓練被告之尤希卡文教事
    業機構員工及招生，但並未涉及「MIT聰明學習程式」版權
    之授權買賣，其與被告乙○○所簽訂之意向書並無購買「
    MIT 聰明學習程式」版權之條款，至於有記載以三百五十萬
    元購買「MIT聰明學習程式」版權條款之意向書，其沒有看
    過，該意向書上簽名、指紋也不是其的，如果要賣版權的話
    ，也應該是用公司名義簽名，真正的意向書，在簽訂當天，
    其還有問被告是否要帶公司大小章，但被告二人說只是意向
    書不用蓋大小章，其確有與被告二人及告訴人夫妻二人，一
    共五人一起談論過購買「MIT聰明學習程式」版權之問題，
    第一次是談何為「MIT聰明學習程式」，第二次就是在簽完
    意向書約二天後，被告丁○○打電話跟其說他們的股東有意
    見，希望可以跟其當面談，所以才有第二次五個人一起之會
    談，第二次去時，被告丁○○跟其說當作演一場戲，被告丁○○教其如何應答，其就照被告之說法說，被告丁○○跟其
    說她會問其是否有六百萬元，其就說有，之後被告丁○○會
    幫其講，其只要在場擺高姿態就好，該「MIT聰明學習程式
    」依照意向書是無償提供給被告使用的，其在第二次商談時
    ，即知道被告二人要求告訴人夫妻以三百五十萬元購買「
    MIT聰明學習程式」之版權等語明確，足見實際上並無購買
    「MIT聰明學習程式」版權之情形，惟被告二人卻仍持變造
    之意向書以購買版權為由要求告訴人出資甚明，亦與被告所
    辯係要告訴人出資作為「MIT聰明學習程式」之廣告、教材
    、舉辦說明會等語不同，又被告二人亦未提出證據證明其等
    亦有出資一百七十五萬元，是其等此部分所辯，亦係畏責之
    詞，並無足採。
  (五)綜上所述，本件事證明確，被告二人所辯均無足採，其等前
    開犯行均堪認定。
二、核被告二人所為，均係犯刑法第二百十六條、第二百十條之
    行使變造私文書及同法第三百三十九條第一項之詐欺取財罪
    。被告二人變造私文書之低度行為，為行使變造私文書之高
    度行為所吸收，不另論罪。被告二人就前開犯行，有犯意聯
    絡及行為分擔，均為共同正犯【修正後刑法第二條第一項明
    文：「行為後法律有變更者，適用行為時之法律。但行為後
    之法律有利於行為人者，適用最有利於行為人之法律。」改
    採「從舊從輕」主義，係規範行為後法律變更所衍生新舊法
    律比較適用之準據法，以適用最有利於行為人之法律為原則
    。據此，法院裁判時已在新法施行之後，雖新舊法之內容有
    所修正，但對行為人倘無有利或不利之情形者（例如僅修正
    法律用語，新舊法法定刑仍屬相同），即無適用上開規定為
    新舊法比較之問題。查，刑法第二十八條原規定：「二人以
    上共同『實施』犯罪之行為者，皆為正犯。」亦於上述時間
    同時修正為：「二人以上共同『實行』犯罪之行為者，皆為
    正犯。」將舊法之「實施」修正為「實行」。原「實施」之
    概念，包含陰謀、預備、著手及實行等階段之行為，修法後
    僅共同實行犯罪行為始成立共同正犯。是新法共同正犯之範
    圍縮小，排除陰謀犯、預備犯之共同正犯。新舊法共同正犯
    之規定固有修正，但對本件被告二人係基於犯意聯絡，共同
    實行本件背信罪犯行而言，不論新法、舊法，均構成共同正
    犯，上述刑法第二十八條之修正內容，對於被告二人並無「
    有利或不利」之影響，揭諸上開說明，自無適用修正後刑法
    第二條第一項之規定為比較新舊法適用之必要（最高法院九
    十五年度臺上字第五六六九號判決、九十五年度臺上字第五
    五八九號判決參照）】。按刑法第二條第一項所稱之法律，
    係指刑罰所依存的整體法律狀態，故法律有變更應指足以影
    響行為的可罰性與法律效果的法令因修正或廢止而有所變更
    而言。所以刑法法律變更概念，應界定在法律規定的改變，
    足以影響刑罰權判斷者而言，刑法總則的變更，自然會影響
    到個別犯罪的成立，乃至於法律效果的結構，自屬法律變更
    ，應為新舊法之比較。而刑法修正之後，原屬牽連犯或連續
    犯之數個犯罪行為，依新法應數罪併罰，比較修正前之規定
    ，可依裁判上一罪論處，顯然修正前之規定有利於被告，如
    仍依修正後之規定，對於被告極為不利，從而，解釋上對於
    刑法第二條之解釋，應包括此種影響罪刑加重之規定。查被
    告二人行為後，刑法第五十六條關於連續犯之規定業已刪除
    ，是被告二人犯後法律已有變更，而本件被告二人於舊法時
    期所犯之三次詐欺取財罪，依修正施行前刑法第五十六條之
    規定，為連續犯，應以詐欺取財罪論以一罪，並得加重其刑
    至二分之一；而依修正施行後之刑法，並無連續犯之規定，
    且依新法應各別多次論斷之結果（即數罪併罰），其刑度顯
    較修正前應依刑法第五十六條之規定以一連續詐欺取財罪為
    重，經比較新舊法結果，以被告二人行為時之規定較有利於
    被告，新法之規定對於被告二人並無較為有利之情形，自應
    依刑法第二條第一項前段規定，適用修正施行前之刑法第五
    十六條規定。故本件被告二人所犯多次詐欺取財犯行，時間
    緊接、手段相似、觸犯構成要件相同之罪名，顯係基於概括
    犯意反覆為之，係連續犯，爰依修正前刑法第五十六條規定
    ，論以一罪，並均加重其刑。復查被告二人行為後，九十四
    年二月二日修正公布之刑法，自九十五年七月一日施行，修
    正後之刑法刪除第五十五條關於牽連犯之規定。被告二人行
    使變造私文書，以遂行渠等詐騙告訴人財物，所犯行使變造
    私文書罪與詐欺取財二罪間，有方法結果之牽連關係，依修
    正前刑法第五十五條後段規定，應論以牽連犯，從一重之行
    使變造私文書罪處斷，依修正後之刑法既已刪除牽連犯之規
    定，則所犯上述各罪應依數罪併罰之規定分論併罰。比較新
    舊法之規定，修正後之規定並非較有利於被告二人，依刑法
    第二條第一項之規定，應適用行為時之法律，即適用修正前
    刑法第五十五條牽連犯之規定，論以牽連犯，從一重之行使
    變造私文書罪處斷。爰審酌被告二人因個人債務週轉不靈，
    不思以正常方式取得資金，以詐騙方式搏取告訴人信任而交
    付金錢供己使用，並變造意向書騙取告訴人提供資金，詐騙
    金額合計達七百零一萬元，及其等嗣後已返還告訴人一百萬
    元，惟其餘金額均未賠償告訴人，並被告二人犯後仍飾詞否
    認犯行，態度非佳等一切情狀，分別量處如主文所示之刑。
據上論斷，應依刑事訴訟法第二百九十九條第一項前段，刑法第
二條第一項前段、第二十八條、刑法第二百十六條、第二百十條
、第三百三十九條第一項、修正前刑法第五十五條，罰金罰鍰提
高標準條例第一條前段，判決如主文。
中　　華　　民　　國　　96　　年　　12　　月　　7　　日
                  刑事第六庭  審判長法  官  洪俊誠
                                    法  官  高英賓
                                    法  官  戴博誠
上正本證明與原本無異。
如不服本判決，應於送達後十日內向本院提出上訴狀（須送達後
十日內向本院提附繕本），上訴於臺灣高等法院臺中分院。
上訴書狀如未敘述理由，應於上訴期間屆滿後二十日內補提理由
書於本院。
                                    書記官  林政佑
中　　華　　民　　國　　96　　年　　12　　月　　7　　日
【附錄論罪科刑法條】
刑法第二百十條：
偽造、變造私文書，足以生損害於公眾或他人者，處五年以下有
期徒刑。
刑法第二百十六條：
行使第二百十條至第二百十五條之文書者，依偽造、變造文書或
登載不實事項或使登載不實事項之規定處斷。
刑法第三百三十九條第一項：
意圖為自己或第三人不法之所有，以詐術使人將本人或第三人之
物交付者，處五年以下有期徒刑、拘役或科或併科一千元以下罰
金。
